【裁判字號】    97,訴,923
【裁判日期】    981125
【裁判案由】    侵權行為損害賠償
【裁判全文】
臺灣士林地方法院民事判決               97年度訴字第923號
原      告  豪泰汽車客運股份有限公司
法定代理人  丁○○
訴訟代理人  李振生律師
            甲○○
被      告  丙○○
訴訟代理人  賴玉梅律師
            周福珊律師
            王嘉斌律師
被      告  乙○○
訴訟代理人  王中平律師
複代理人    古乾樹律師
告知訴訟人  富邦產物保險股份有限公司
上列當事人間請求侵權行為損害賠償事件，經本院於中華民國98
年11月4日言詞辯論終結，判決如下：
    主  文
被告丙○○應給付原告新臺幣肆拾柒萬仟貳佰貳拾元，及自民
國九十七年七月二十九日起至清償日止，按年息百分之五計算之
利息。
原告其餘之訴駁回。
訴訟費用由被告丙○○負擔二分之一，餘由原告負擔。
本判決得假執行；但於被告丙○○以新臺幣肆拾柒萬仟貳佰貳
拾元為原告供擔保後得免為假執行。
原告其餘假執行之聲請駁回。
    事實及理由
甲、程序部分
一、按訴狀送達後，原告不得將原訴變更或追加他訴，但不甚礙
    被告之防禦及訴訟之終結者，不在此限，民事訴訟法第255
    條第1 項第7 款定有明文。原告起訴時固僅以被告丙○○為
    被告，嗣於本院審理中以乙○○與被告丙○○為共同侵權行
    為人，應負連帶責任為由，於審理理期間之民國97年10 月9
    日追加被告乙○○為共同被告，經核原告之追加尚不甚礙被
    告之防禦與訴訟之終結，揆諸前開規定，原告訴之追加，於
    法並無不合，應予准許。
二、第按訴狀送達後，原告不得將原訴變更或追加他訴；但擴張
    或減縮應受判決事項之聲明者，不在此限，民事訴訟法第25
    5 條第1 項第3 款亦定有明文。本件原告原聲明請求：被告
    丙○○應給付原告新臺幣（下同）676,804 元，及自起訴狀
    繕本送達被告之翌日起至清償日止，按年息5%計算之利息。
    嗣於98年10月28日具狀將訴之聲明變更為：(一)先位聲明：被
    告應連帶給付原告1,044,654 元，及自起訴狀繕本送達被告
    之翌日起至清償日止，按年息5%計算之利息；(二)備位聲明：
    被告丙○○應給付原告1,044,654 元，及自起訴狀繕本送達
    被告之翌日起至清償日止，按年息5%計算之利息。是原告訴
    之聲明變更，應屬擴張減縮原有訴之聲明，且嗣變更之請求
    範圍尚未逾原訴之聲明的請求，揆諸前開規定，原告為訴之
    變更，於法並無不合，應予准許。
乙、實體部分
一、原告起訴主張：被告丙○○受雇於原告公司擔任駕駛期間，
    於97年1月25日8時50分許，駕駛原告所有車牌328-AC號之營
    業大客車（以下簡稱系爭大客車），在國道中山高速公路北
    向74.5公里處，由於被告丙○○駕駛系爭大客車時未保持安
    全距離，且因被告乙○○所駕駛車牌6H-9381 號自小客車（
    以下簡稱系爭自小客車）不當變換車道，兩車發生撞擊。致
    系爭大客車機件嚴重受損，維修費用共計為新臺幣（下同）
    735,700 元（含工資416,000 元、零件328,100 元、拖吊費
    用6,000 元），且因自97年1 月26日進場維修至97年3 月16
    日止，計51天無法出車營業，原告受有營業損失308,954 元
    ，共計1,044,654 元。被告丙○○除依兩造所簽定「勞動契
    約書」第15條之約定，被告丙○○如有毀損或遺失原告設備
    財物時，被告丙○○願遵照原告估定之價值，履行賠償責任
    外。被告二人均出於過失而共同侵害原告之財產權，亦應負
    連帶賠償責任。為此，基於和解契約、勞動契約及侵權行為
    之法律關係，先位聲明請求：被告應連帶給付原告1,044,65
    4 元，及自起訴狀繕本送達被告之翌日起至清償日止，按年
    息5%計算之利息；又若認被告乙○○並無肇事責任，則備位
    聲明請求：被告丙○○應給付原告1,044,654 元，及自起訴
    狀繕本送達被告之翌日起至清償日止，按年息5%計算之利息
    ；並願供擔保，請准宣告假執行。
二、被告則均聲明：(一)駁回原告之訴；(二)如受不利之判決，願供
    擔保請准宣告免為假執行。並分別為如下之答辯：
 1、被告丙○○以：本件肇事原因為被告乙○○變換車道不當，
    被告丙○○並無過失，自不應負損害賠償責任。又前揭同意
    書及切結書係被告丙○○進公司所簽立，並非對系爭損害事
    故的和解契約，被告丙○○係因誤認自己有過失，乃簽立願
    意賠償之同意書及切結書，嗣經被告丙○○以信函撤銷該錯
    誤之意思表示，而失其效力，是原告不得再以兩造間簽定和
    解契約對被告丙○○請求。再上開事故之發生，並非被告丙
    ○○之行為所致，則原告以兩造簽訂之勞動契約第15條約定
    ，對被告丙○○負全部之賠償責任，亦非有據。退萬步言，
    縱認被告丙○○須負損害賠償責任，被告丙○○亦得以原告
    不法解僱被告丙○○，被告丙○○任職期間對原告尚享自97
    年2 月至同年9 月共計8 個月之168,000 元薪資債權主張抵
    銷等語，資為抗辯。
 2、被告乙○○以：被告乙○○當時所駕駛之系爭自小客車行駛
    於中間車道，系爭大客車則行駛於其右後方外側車道，突然
    擦撞系爭小客車右後方，導致系爭自小客車因此偏離原行駛
    車道，並滑入內側車道後停止。被告乙○○行駛時並未變換
    車道，應無變換車道不當之過失可言，原告自不得對其請求
    損害賠償。再者，原告請求之修車費用未扣除折舊，且否認
    原告受有營業損失等語資為抗辯。
三、本院得心證之理由：原告主張於上開時地因被告乙○○所駕
    駛系爭自小客車與原告所僱用之司機被告丙○○所駕駛之系
    爭大客車發生交通撞擊事故，致系爭大客車受有毀損，且被
    告丙○○親簽同意書及切結書等情，有同意書（本院卷第10
    頁）、切結書（本院卷第10-1頁）、修車估價單4 紙暨汽車
    拖吊費簽單（本院卷第11至15頁）、進廠維修證明（本院卷
    第16頁）、內政部警政署國道公路警察局第二警察隊97年10
    月28日公營二交字第0970272980號函所附道路交通事故初步
    分析研判表、現場草圖、現場圖、事故調查報告表、談話紀
    錄表（本院卷第129 至137 頁）、辭職申請書（本院卷第16
    3 頁）可資佐證，兩造均不爭執，堪可認定屬實。是本件之
    爭點在於：(一)被告丙○○是否因和解而須依約負賠償責任？
    (二)被告是否負有共同過失侵權責任？(三)原告請求之金額是否
    合理？(四)原告是否未依法解僱被告丙○○而積欠被告丙○○
    8 個月的薪資168,000 元？
（一）被告丙○○之責任
   1、依民法第737 條規定：「和解有使當事人所拋棄之權利消
      滅及使當事人取得和解契約所訂明權利之效力」，準此，
      和解內容，倘以他種法律關係替代原有法律關係者，則係
      以和解契約創設新法律關係，故債務人如不履行和解契約
      ，債權人應依和解創設之新法律關係請求履行，不得再依
      原有法律關係請求給付，最高法院83年度台上字第620 號
      著有判例。又和解有創設之效力，除有同法第738 條得撤
      銷之事由外，自不容任何一方片面解除，最高法院71年度
      台上字第1973號同其見解，可資參照。本件原告主張被告
      丙○○於事發後簽立同意書及切結書同意賠償責任，雙方
      業已成立和解契約，被告丙○○應依約履行，並提出同意
      書、切結書為證，被告丙○○對於上開同意書、切結書簽
      名真正並不爭執，惟以該等文書係於受僱原告時事先簽名
      出具予原告，縱認事後所同意而出具，亦係出於誤認係自
      己之過失而肇事，乃於上開文書簽名負責，然於確認自己
      並無過失後，隨即撤銷同意賠償之意思表示，並提出信函
      1 件（本院卷第147 至148 頁）為證，原告對於信函之真
      正亦未爭執。經查：被告丙○○係於事發後同日簽具同意
      書及簽結書乙節，此參以其於上揭信函內書寫：「本人於
      97年1 月25日駕駛貴公司所有之車號328-AC營業大客車在
      國道中山高速公路74公里500 公尺（桃園楊梅附近）與車
      號6H-9381 自小客車發生擦撞，因當時肇事責任未明，本
      人為求負責，故於同日簽署同意書及簽結書，同意賠償車
      號328-AC營業大客車之車損維修金及切結賠償保險不足額
      部分，…」等語自承事後簽具同意書及切結書明確，且衡
      情原告與被告丙○○業已就被告丙○○任職期間所生毀損
      責任，概括於勞動契約第15條約定：「乙方（按：即被告
      丙○○）如有毀損或遺失甲方（按：即原告）設備財物時
      ，乙方願遵照高方估定之價值，履行賠償責任」，故應無
      於任職時一再強調，尚須簽具同意書及切結書的必要，因
      此被告丙○○於信函內所述係於事發後始簽具同意書及切
      結書，應較符事實，堪足認定，則原告與被告丙○○間從
      被告丙○○簽具同意書及切結書，且原告同意後，就成立
      關於前開毀損事故的和解契約，因此，自應按同意書及切
      結書之內容決定被告丙○○應負的賠償責任。
   2、被告丙○○固又以其業撤銷同意賠償之意思表示，不願依
      雙方和解契約履行，惟查：被告丙○○所持撤銷和解之理
      由，係因被告丙○○誤認其關於該事故之發生有過失，此
      觀以前開信函內亦陳稱：「…然嗣後接獲國道公路警察局
      第二警察隊道路交通事故初步分析研判表，內載本件車禍
      事故係因車號6H-9381 自小客車變換車道不當而擦撞本人
      駕駛之車輛，該肇事事故係全可歸責於車號6H-9381 自小
      客車，本人並無過失可言，從而本人當初簽訂前揭之同意
      書或切結書係因誤認本人有過失而簽立，故特發此函撤銷
      本人陷於錯誤而簽署前揭同意書及切結書之意思表示…」
      等語可資參佐。然被告丙○○於事發後同日即簽具同意書
      及切結書，原即未待過失鑑定誰屬，而有概括負責之意，
      則是否一旦決定責任歸屬並非被告丙○○即得由被告丙○
      ○單方面撤銷同意賠償之表示，不論從民法第738 條之規
      定或當事人間的意思，應均無是類法定或約定之依據，該
      撤銷是否生效原有疑義。況上開事故的過失責任之研判，
      關於道路交通事故初步分析研判表之記載，證人即員警施
      松明於審理中證稱：「（問：你看到現場兩車都在內車道
      ，為何你在肇事經過摘要內記載『Ａ車因變換車道不當擦
      撞Ｂ車，致Ｂ車往右擦撞外側護欄』，如何得到這樣的判
      斷？這是根據雙方的談話紀錄及現場的事證來記載」等語
      ，兩造對於證詞之真正並不爭執，因此事故現場初步分析
      研判表之記載，僅係員警根據雙方說詞在極短的時間內所
      作粗略的判斷，非即可為過失責任判斷的唯一依據。又被
      告丙○○亦經國立交通大學鑑定：「肇事重建：小客車行
      駛中遭後方較快速之大客車左前角推撞右後角，小客車因
      而往內車道（左）偏移，駕駛人緊急往右轉向偏閃，因瞬
      間轉向過大導修離心力超過輪胎與路面摩擦力，而在內車
      道產生外徑輪胎拖痕…，在拖痕末端轉向而滑向停止點，
      從車損研判小客車應未撞擊外側護欄。大客車左偏以左前
      角推撞小客車右後角後，因左前急向右閃避，左後輪自內
      車道開始留下複輪拖痕，右前角撞擊外側護欄往左反彈，
      右後車身與右後輪續撞擊外側護欄反彈，煞車過程中在路
      面三車道留下前輪胎滑痕，續往前行駛50餘公尺而停止在
      內車道。五、綜合研析：以兩車車損型態與現場跡證分析
      ，並如肇事重建過程，則丙○○駕駛大客車偏左行駛，追
      撞左前方車輛為肇事原因」等語（本院卷第240 頁）關於
      上開事故被告丙○○有肇事之原因明確，核與被告乙○○
      於本院審理中所證述：「（問：對於當時肇事情形請說明
      ？我是距離北上楊梅收費站約三公里處前七十五公里處走
      中線車道，突然被一部大客車從後面撞上我的保險桿，我
      當時有看到大客車，因為大客車在後面，所以有沒有看到
      大客車變換我不知道，我是感覺到被大客車撞到車的右邊
      後，我就踩煞車，車子失去控制，就以Ｓ行的方式到內線
      車道去，車頭向南，後來有產生煞車痕」，「（問：發生
      的時候大客車有無停？）大客車撞到外側柵欄後，就停在
      距離我停車的地方約五十公尺的內線車道」，「（問：當
      初你有變換車道嗎？）我當時絕對沒有變換車道」等語（
      本院卷第160 、161 頁）情節一致。雖被告丙○○亦曾到
      庭證稱其係行駛外側車道，系爭自小客車突然切進車道並
      打橫始發生碰撞云云，惟系爭大客車的重量及體積均遠大
      於系爭自小客車，且兩車均處於高速行駛的狀態下，按被
      告丙○○所證述之情節，系爭自小客車受損情形應遠比實
      際所發生的程度要重大得多，況被告丙○○尚未見到警員
      之初步分析表前，尚主動簽立同意書及切結書，亦應自知
      其有過失之責任，是上揭鑑定報告結果應較符合事理，堪
      足採信。則被告丙○○應無對於何重要爭點有所誤認的錯
      誤可言，揆諸民法第738 條規定，被告丙○○之撤銷自不
      生效力。
   3、參以被告丙○○所簽立同意書之內容為：「本人丙○○於
      九十七年一月二十五日八時五十分駕駛車號328-AC營業大
      客車，因不當駕駛至車損，同意賠償本車車損維修總金新
      台幣元」等語；切結書之內容為：「立切結書人丙○○服
      務於豪泰汽車客運股份有限公司任駕駛員期間，於九十七
      年一月二十五日駕駛公司所有328-AC營業大客車在中山國
      一公路74公里500 公尺北向與自小旅車發生肇事，…公司
      所有328-AC營業大客車車損修理費元，因屬有責肇事或肇
      定中，雖然離職，然保險理賠不足之費用，皆願依規定全
      額賠償」等語，是依其文義被告丙○○僅就系爭大客車遭
      毀損事故，保險費理賠後尚有不足的損害回復費用負賠償
      責任，惟本件原告未有向保險公司求償不足之事實，是被
      告丙○○自依約應對系爭大客車之修繕費用負賠償責任。
      次按不法毀損他人之物者，得向被害人賠償其物因毀損所
      減少之價額，民法第196 條定有明文。又依該規定請求賠
      償毀損所減少之價額，得以修復費用為估定標準，但以必
      要者為限，例如修理材料以新品換舊品，應予折舊（最高
      法院77年5 月17日第九次民庭會議決議參照）。本件原告
      主張系爭大客車送修後，共支出修理費用729,700 元（工
      資部分401,600 元、零件部分328,100 元、拖吊費用6,00
      0 元），並據原告提出修車估價單4 紙、汽車拖吊費簽單
      。（本院卷第11至15頁）、進廠維修證明（本院卷第16頁
      ）為證，被告丙○○對於系爭大客車進廠維修事實及上開
      單據之真正並不爭執，均堪足為憑。查系爭大客車係於92
      年1 月間出廠，有原告提出之汽車行車執照影本（本院卷
      第20-1頁）附卷可稽，距離案發時間之97年1 月25日已逾
      運輸業用客之耐用年數四年；又其中零件費用為328,100
      元，有前揭估價單足憑，是系爭大客車之修理費，應將零
      件折舊部分予以扣除始屬合理。然系爭大客車既已逾四年
      之汽車耐用年數，則該車之折舊額僅能以殘值計算。是原
      告所有車輛修理時更換零件部分之折舊額應為473,220 元
      ，其計算方式：殘價＝取得成本÷（耐用年數＋1） 即32
      8100÷（4 ＋1） ＝65620 ，則被告丙○○依約應賠償之
      修理車輛金額為473220元（即原告得請求零件費用65620+
      原告得請求之工資費用401600＋拖吊費6000＝473220）。
      至原告尚主張營業損失部分，則因原告業已與被告丙○○
      達成和解僅就維修費用理賠，營業損失部分依民法第737
      條之規定意旨，既不屬雙方和解之合意範圍內，且原告亦
      不得再以其他法律關係向被告丙○○請求，該部分之主張
      自不足採。
（二）原告對被告乙○○之請求
      關於上開肇事事故責任，上開鑑定報告認定被告丙○○駕
      駛大客車偏左行駛，追撞左前方車輛為肇事原因，且屬可
      採，已如前述，則被告乙○○對於系爭大客車之毀損，即
      無過失責任，自不負賠償責任。
（三）被告丙○○之抵銷
      被告丙○○主張原告不法解僱被告丙○○，被告丙○○任
      職期間對原告尚享有自97年2 月至同年9 月共計8 個月之
      168,000 元薪資債權，主張與上揭賠償債務為抵銷，惟該
      部分之主張為原告所否認，並提出被告丙○○於96年8 月
      20日辭職申請書1 紙為證，被告丙○○對於文書之真正亦
      不爭執，堪足為據，被告丙○○復未提出原告有不法解僱
      之具體事實，是被告丙○○該部分主張與事實未符，自不
      足採。
四、綜據上述，被告丙○○應依與原告間所簽具同意書及切結書
    負賠償責任，被告乙○○對於系爭大客車之損失並無過失侵
    權責任。因此，原告基於和解契約、勞動契約及侵權行為之
    法律關係，先位聲明請求：被告應連帶給付原告1,044,654
    元，及自起訴狀繕本送達被告之翌日起至清償日止，自無理
    由，並不足採；而備位聲明請求：被告丙○○應給付原告47
    3,220 元，及自起訴狀繕本送達被告之翌日97年7 月29日起
    至清償日止，按年息5%計算之利息，尚屬有據，應予准許，
    逾此範圍的請求尚屬無據，自應予以駁回。
五、本件所命被告給付原告之金額未逾500,000 元，本院應依職
    權宣告假執行，被告丙○○陳明願供擔保，聲請免為假執行
    ，爰酌定相當之擔保金額宣告之。原告其餘假執行之聲請，
    因訴之駁回而失所依附，不予准許，應併予駁回。
六、本件為判決基礎之法律關係已臻明確，兩造其餘之攻擊防禦
    方法核與判決結果不生影響，毋庸一一論列，併此敘明。
七、結論：本件原告之訴為一部有理由，一部無理由，並依民事
    訴訟法第79條、第389 條第1 項第5 款、第392 條第2 項，
    判決如主文。
中    華    民    國    98    年    11    月    25    日
                  民事第一庭  法  官  古振暉
以上正本證明與原本無異。
如對本判決上訴，應於判決送達後20日內向本院提出上訴狀。
中    華    民    國    98    年    11    月    26    日
                              書記官  姜貴泰


司法院資訊處製作；財團法人民間司法改革基金會備份。
